---
title: "Clustering"
author: "Arsène MBABEH - Raphaël PÉNÉ - Oscar JOSEPH--GENESLAY"
format:
  pdf:
    template: template.tex # Assurez-vous que le nom correspond à votre fichier LaTeX
    pdf-engine: xelatex
    cite-method: biblatex
    keep-tex: true
    include-in-header: 
      text: |
        \makeatletter
        \@ifundefined{c@none}{\newcounter{none}}{}
        \makeatother
number-sections: true
toc: false
lang: fr
editor: visual
bibliography: references.bib
biblio-style: apa
---

# L'article

Ce fichier **Quarto** utilise cet article @clusterAnalysis, l'objectif est de reproduire les résultats obtenus sur le sujet du clustering. Dans cette étude, on explore les méthodes de clustering en se basant sur des données simulées, en ayant pour objectif de reconstituer le clustering avec des méthodes statistiques.

# Importation des packages utilisés

```{r}
#| message: false
#| warning: false
library(mvtnorm)
library(MASS)
library(dplyr)
library(ggplot2)
library(plot3D)
library(gplots)
library(tidyverse)
library(plotly)
library(scales)
library(factoextra)
library(NbClust)
library(mclust)
library(kableExtra)
library(kStatistics)
library(gridExtra)
library(clue)
```

# Création d'une simulation de données

La génération des données simulées va permettre de tester les méthodes de clustering sur des données dont on connaît la répartition, sur lesquels on a nous même défini les groupes. On pourra ainsi comparer les groupes théoriques aux groupes trouvés avec les différentes fonctions.

## Génération des données

Pour simuler les données, on définit une graine (seed) pour la reproductibilité.

On détermine le nombre d'individus dans chaque groupe. On doit avoir la répartition suivante :

- **Groupe 1** : 30%
- **Groupe 2** : 40%
- **Groupe 3** : 30%

Ensuite, on fixe les coordonnées des moyennes de chaque groupe, ce sont en fait les points moyens théoriques pour chaque groupe. Pour créer cela, on insère les coordonnées dans une matrice (2,3)

- **Groupe 1** : (0,0)
- **Groupe 2** : (3,5)
- **Groupe 3** : (0,6)

Une fois les centres des groupes définis, il faut déterminer comment les individus vont s'éparpiller autour de ces centres. C'est le rôle des matrices de covariance.

- **`Sigma.sph = diag(c(1, 1))`** : Cette ligne crée une matrice de dispersion en forme circulaire. Concrètement, les points s'écarteront de la même manière dans toutes les directions.
- **`Sigma.ell = matrix(...)`** : Cette ligne crée une matrice de dispersion en forme elliptique. Les valeurs choisies font que le nuage de points sera étiré.

On génère aléatoirement le cluster théoriques de 600 individus en fonction des spécificités de la répartition des groupes, c'est à dire que sur nos 600 individus, l'objectif de la fonction sample() est de générer 30% de 1 (Groupe 1), 40% de 2 (Groupe 2), 30% de 3 (Groupe 3).

La dernière étape place les 600 individus sur le graphique, fonction de leur groupe :

- **Pour chaque individu (de 1 à 600)**, on regarde à quel groupe il appartient (`cl[i]`).
- On utilise la fonction `rmvnorm()` qui génère des points aléatoires selon une Loi Normale avec une condition `ifelse` :
  - **S'il est dans le groupe 3** : on lui donne les coordonnées du centre du groupe 3 et on lui applique la dispersion en forme d'ellipse.
  - **Sinon (s'il est dans le groupe 1 ou 2)** : on lui donne les coordonnées de son groupe et on lui applique la dispersion en forme circulaire.

```{r}
#| echo: false
set.seed(288)

# Creating continuous variables
pi = c(0.3, 0.4, 0.3)
mu = matrix(c(0, 0, 3, 5, 0, 6), 2, 3, byrow=FALSE) # Définition des moyennes des groupes 2 par 2
Sigma.sph = diag(c(1, 1))
Sigma.ell = matrix(c(2, 1.3, 1.3, 1),2, 2, byrow=TRUE)
cl = sample(c(1, 2, 3), 600, T, pi)
X = matrix(0, 600, 2)
for(i in 1:600)
{
  ifelse(cl[i] == 3, X[i,]<-rmvnorm(1, mu[,3], Sigma.ell), X[i,]<-rmvnorm(1, mu[,cl[i]], Sigma.sph))
}
```

## Visualisation des données - Avec MASS

Voici la visualisation des données simulées. On distingue correctement les 3 groupes avec une forme elliptique et deux formes circulaires. Le package *MASS* met à disposition la fonction `eqscplot()` pour afficher le nuage de dispersion.

```{r}
#| echo: false
eqscplot(X, col = "navy", pch = 20, main = "Répartition des points simulés dans un plan - MASS")
```

## Visualisation des données - Avec ggplot2

On peut aussi représenter les données en utilisant le package *ggplot2* et la méthode `geom_point()`

```{r}
#| echo: false
#| warning: false
X %>% as_tibble() %>% ggplot(aes(x = V1, y= V2)) + 
  geom_point(color = "navy") + 
  theme_classic() + 
  ggtitle("Répartition des points simulés dans un plan - ggplot2")+
  xlab("X") +
  ylab("Y") +
  theme(plot.title = element_text(hjust = 0.5, size = 14, face = "bold"))
```

## Visualisation en 3D de l'histogramme de la loi normale bivariée

On peut représenter la loi normale bivariée des données à partir d'un plan en 3 dimensions. On retrouve bien nos 3 groupes.Les barres qui sont rouges sont les intervalles de données plus fréquents sont mis en rouge, ceux qui sont peu représentés sont plus en bleu. On est dans une loi normale bivariée, de paramètre (Espérance, Matrice variance-covariance).

```{r}
#| echo: false

# 1. Créer les "bins" (les classes) pour les deux colonnes
x_bins <- cut(X[,1], breaks = 15)
y_bins <- cut(X[,2], breaks = 15)

# 2. Créer la table de fréquences (la matrice Z)
z_matrix <- table(x_bins, y_bins)

# 3. Définir les coordonnées des centres des barres
x_coords <- seq(min(X[,1]), max(X[,1]), length.out = nrow(z_matrix))
y_coords <- seq(min(X[,2]), max(X[,2]), length.out = ncol(z_matrix))

hist3D(x = x_coords, y = y_coords, z = z_matrix,
       border = "black", 
       colkey = TRUE, 
       lighting = TRUE, 
       main = "Représentation 3D de la loi normale bivariée",
       xlab = "x", 
       ylab = "y", 
       zlab = "Fréquence",
       phi = 50, theta = -50) # Angles de vue
```

## Répartition des individus simulés

Le tableau ci-dessous représente les effectifs par groupe. Ils sont bien réparti comme nous l'avons configuré. Le groupe 1 est proche de 30%, le groupe 2 est proche de 40% et le groupe 3 est aussi proche de 30%. L'aléatoire et la seed configurés font que c'est pas parfaitement égal à notre paramétrage.

```{r}
#| echo: false
# 1. Calcul des effectifs et des pourcentages
t_cl <- table(cl)
effectifs <- as.numeric(t_cl)
# Calcul du pourcentage (ici arrondi à 1 décimale)
pourcentages <- round(prop.table(t_cl) * 100, 1) 

# Fusion : "Effectif (Pourcentage%)"
valeurs_combinees <- paste0(effectifs, " (", pourcentages, "%)")

# 2. Création du tableau horizontal avec les nouvelles valeurs
df_horizontal <- as.data.frame(rbind(valeurs_combinees))
rownames(df_horizontal) <- "Effectif" 
colnames(df_horizontal) <- c("Groupe 1", "Groupe 2", "Groupe 3")

# 3. Générer le tableau stylisé
df_horizontal %>%
  kable(align = "c") %>% 
  kable_styling(
    bootstrap_options = c("striped", "hover", "condensed"), 
    full_width = FALSE,      
    position = "center",     
    html_font = "Helvetica"  
  ) %>%
  row_spec(0, bold = TRUE, color = "white", background = "#6556E8") %>%
  column_spec(1, bold = TRUE, border_right = TRUE)
```

## Visualisation des données en fonction de leur groupe

On peut représenter visuellement les groupes théoriques des données simulées en attribuant une couleur en fonction de leur groupe. Désormais, on distingue plus facilement les 3 groupes, notamment la forme ellipsoidale.

```{r}
#| echo: false
as_tibble(X) %>% mutate(Groupe = as.factor(cl)) %>% ggplot(aes(x = V1, y=V2, color = Groupe)) + 
  geom_point() + 
  theme_classic() + 
  scale_color_manual(
    values = c(
      "1" = "black", 
      "2" = "#DF526A", 
      "3" = "#61D04F"  
    ),
    name = "Groupes simulés" 
  )+
  xlab("X") + 
  ylab("Y") +
  ggtitle("Répartition des points simulés en fonction \n de leur groupe") +
  theme(plot.title = element_text(hjust = 0.5, size = 14, face = "bold"))-> graph1
graph1
```

# Création des variables discrètes

## Génération des données discrètes

Cette partie recréer les quatre variables discrètes (trois binaires et une ternaire) qui accompagnent les variables continues dans le jeu de données simulé de l'article.

Voici le détail de la construction de chaque variable pour refléter la structure des groupes (où le groupe 1 correspond au groupe Noir, le groupe 2 au Rouge et le groupe 3 au Vert) :

- Variable c1 : Elle est simulée avec une probabilité uniforme de 0.5 d'obtenir un succès (valeur 2) ou un échec (valeur 1), indépendamment du groupe d'appartenance de l'observation.

- Variable c2 : Il s'agit d'une variable binaire conçue pour avoir une probabilité de succès asymétrique. Le succès est beaucoup plus probable (0.9) pour les groupes 2 et 3 que pour le groupe 1 (0.1).

- Variable c3 : C'est la variable ternaire (modalités 1, 2 et 3) de l'étude. Sa distribution est paramétrée pour qu'une observation ait une plus forte probabilité d'obtenir un 1 si elle est dans le groupe noir, un 2 dans le groupe rouge et un 3 dans le groupe vert.

- Variable c4 : C'est une variable binaire dont la probabilité de succès a été configurée pour être nettement supérieure dans le groupe rouge (probabilité de 0.8).

```{r}
#| echo: false
# Creating discrete variables
# Note for poLCA and clustMD, coding must start at 1.

# Uniform prob. of success for all observations (success means a value of 2, whereas failure would be a value of 1)
c1 = rbinom(600, 1, .5) + 1

# Success more likely in red and green groups
c2 = NULL
for(i in 1:600){
  ifelse(cl[i] == 1, c2[i]<-rbinom(1, 1, .1)+1, c2[i]<-rbinom(1, 1, .9)+1)
}

# More likely to be a 1 in black, a 2 in red and a 3 in green
c3 = NULL
for(i in 1:600){
  if(cl[i] == 1) c3[i] = sample(1:3, 1, prob = c(.6, .2, .2))
  if(cl[i] == 2) c3[i] = sample(1:3, 1, prob = c(.1, .8, .1))
  if(cl[i] == 3) c3[i] = sample(1:3, 1, prob = c(.1, .1, .8))
}


# Success more likely in red group
c4 = NULL
for(i in 1:600){
  ifelse(cl[i] == 2, c4[i]<-rbinom(1, 1, .8)+1, c4[i]<-rbinom(1, 1, .2)+1)
}

# Merging the variables into our complete mixed-mode dataset, vars
vars = cbind(X, c1, c2, c3, c4)
head(vars) %>% kable()

```

## Visualisation de la fréquence des modalités

Nous représentons les variables discrètes avec le graphique à barres suivant, pour distinguer visuellement la proportion des modalités des variables discrètes par groupe. 

```{r}
#| echo: false
df_plot <- vars[, 3:6] %>% 
  as_tibble() %>% 
  mutate(cl = as.factor(cl)) %>% 
  pivot_longer(cols = c(c1, c2, c3, c4), names_to = "groupe", values_to = "valeur") %>% 
  mutate(valeur = as.factor(valeur))

# Création du graphique style "publication"
ggplot(df_plot, aes(x = cl, fill = valeur)) + 
  # Barres 100% empilées, avec un léger contour pour bien les séparer si besoin
  geom_bar(position = "fill", width = 0.8) + 
  
  # Séparation par groupe (c1, c2, c3, c4)
  facet_grid(~ groupe) + scale_fill_manual(values = c("grey30", "grey65", "grey90"))+
  theme_classic()+
  ggtitle("Fréquence des modalités des variables \n discrètes par groupe")+
  xlab("Groupe")+
  ylab("Fréquence")+
  theme(plot.title = element_text(hjust = 0.5, size = 14, face = "bold"))
```

# Le clustering

## Application de la fonction k-means

Nous aurions pu explorer toutes les possiblités pour 2 clusters une par une à la main, mais c'est impossible vu le nombre de possibilités pour 600 observations. Il faudrait effectuer la démarche le nombre de fois ci-dessous :

```{r}
#| echo: false
nStirling2(600, 2)
```

## Méthode du coude

La méthode du coude sert définir visuellement le nombre optimal de clusters afin de conserver le plus d'information possible. Nous devons nous arrêter au moment où l'inertie ne chute plus de manière significative.

Dans le graphique ci-dessous, le coude commence à se former à partir du cluster $k = 3$. Nous conservons donc que 3 clusters.

```{r}
#| echo: false
# Elbow method
fviz_nbclust(vars[,1:2], kmeans, method = "wss") +
    geom_vline(xintercept = 3, linetype = 2)+
  labs(subtitle = "Méthode du coude - Nombre optimal de clusters") 
```

La méthode du coude est performante pour trouver le nombre de cluster optimal mais reste très dépendante de notre interprétation. 

Dans la méthode ci-dessous, la méthode "Gap statistic", le nombre optimal de clusters $k$ est celui qui donne le Gap le plus grand. C'est une méthode plus mathématique et souvent plus robuste que la méthode du coude visuelle.

Elle compare la dispersion intra-cluster observée dans les données à l'espérance mathématique de cette dispersion générée sous une distribution uniforme de référence (hypothèse nulle d'absence de clusters). Le $k$ optimal est la valeur qui maximise cet écart.

Avec cette méthode, on détecte automatiquement que le nombre de clusters optimal est $k = 3$.

```{r}
#| echo: false
fviz_nbclust(vars [,1:2], kmeans, nstart = 25, method = "gap_stat", nboot = 50)+
labs(subtitle = "Gap statistic method") 
```

# Méthode des kmeans - algorithme d'Hartigan-Wong

## L'algorithme d'Hartigan

Description de l'algorithme d'Hartigan-Wong pour la méthode des kmeans.

$$\begin{array}{l}
\textbf{Algorithme de Hartigan-Wong (K-Means)} \\
\hline
1.\ \textbf{Initialisation : } \text{Distribuer chaque point dans un cluster au hasard.} \\
2.\ \textbf{Calcul des centres : } \text{Calculer le centre moyen de chaque groupe formé.} \\
3.\ \textbf{Boucle principale : } \text{Pour chaque point du jeu de données :} \\
\quad 4.\ \textbf{Test de transfert : } \text{Calculer si déplacer le point vers un autre groupe} \\
\quad \quad \text{rend l'ensemble des clusters plus compact.} \\
\quad 5.\ \textbf{Décision : } \text{Si le transfert améliore la qualité globale :} \\
\quad \quad 6.\ \textbf{Action : } \text{Déplacer le point dans le nouveau groupe immédiatement.} \\
\quad \quad 7.\ \textbf{Mise à jour : } \text{Recalculer aussitôt le centre du groupe qui a perdu} \\
\quad \quad \quad \text{le point et celui du groupe qui l'a gagné.} \\
8.\ \textbf{Convergence : } \text{Recommencer l'étape 3 tant que des points bougent encore.} \\
\hline
\end{array}$$

Nous avons calculé les clusters avec cette méthode en définissant le nombre de cluster $k = 3$. Dans ce résultat, nous avons donc l'appartenance de chaque point à un cluster. Ensuite, on reprend le nuage de dispersion des points simulés et on leur applique les couleurs des clusters calculés. On compare les deux graphiques pour avoir le graphique parfait (simulé) et le graphique avec les clusters calculés.

On peut voir que la partie du haut au niveau du croisement entre les clusters 2 et 3, la méthode des kmeans avec l'algorithme d'Hartigan-Wong arrive mal à définir l'appartenance au cluster puisqu'il fait des erreurs.

```{r}
#| echo: false
#| warning: false
cluster1 = kmeans (vars [,1:2], 1, nstart = 50, algorithm = "Hartigan-Wong") 
cluster2 = kmeans (vars [,1:2], 2, nstart = 50, algorithm = "Hartigan-Wong") # dans k1 il y a 181 individus / dans k2 il y en a 419
cluster3 = kmeans (vars [,1:2], 3, nstart = 50, algorithm = "Hartigan-Wong")

# Point moyen : moyenne_1 & moyenne_2
#as_tibble(vars[,1:2]) %>% summarise(moyenne_1 = mean(V1),
#                         moyenne_2 = mean(V2),
#                         Variance = (var(V1) + var(V2)) * 599 # Somme des distances euclidiennes par rapport au p.m,
#                         ) 

as_tibble(X) %>% 
  mutate(Groupe = as.factor(cluster3$cluster)) %>% 
  ggplot(aes(x = V1, y = V2, color = Groupe)) + 
  geom_point() +
  scale_color_manual(
    values = c(
      "1" = "#F5C827", 
      "2" = "#8427F5", 
      "3" = "#27E4F5"  
    ),
    name = "Clusters" 
  )+
  theme_classic() + 
  ggtitle("Répartition des points en fonction de leur cluster") +
  xlab("X") +
  ylab("Y") +
  theme(plot.title = element_text(hjust=0.5, face = "bold")) -> graph2

grid.arrange(graph1, graph2)

```

Les valeurs des clusters calculés ne correspond pas aux groupes simulés. Tout dépend de comment l'algorithme calcul. Nous représentons la matrice de confusion 

```{r}
solve_correspondance = solve_LSAP(table(tibble(cl, cluster3$cluster)), maximum = TRUE)

conf_matrice = table(tibble(cl, cluster3$cluster))[, solve_correspondance]

conf_matrice
```

```{r}
1-sum(diag(conf_matrice))/600 # le taux de points mal placés
```

L'article aurait dû utiliser l'indice de Rand pour évaluer la concordance entre les données simulées et la répartition trouvée par kmeans(). Explicatoin du fonctionnement du Rand : L'indice de Rand est une mesure de similarité entre deux partitions d'un ensemble. Il est principalement utilisé en catégorisation automatique. Son principe est de mesurer la consistance (le taux d'accord) entre deux partitions.

Prenons un exemple pour illustrer la méthode, supposons une classe qui a 9 élèves, on veut comparer les deux partitions suivante : - partition 1 : {A,B}, {C,D,E,F,G}, {H,I} - partition 2 : {A}, {B}, {C,D,E}, {F,G}, {H,I}

L'indice va compter le nombre de paires parmi les 36 qui sont soit dans un même groupe, soit dans deux groupes différents dans la partition 1 et la partition 2.

Dans cet exemple, on trouve 80,6% de concordance.

```{r}
library(fossil)
g1 = c(1, 1,rep(2, 5), 3,3)
g2 = c(1, 2, 3, 3, 3, 4, 4, 5, 5)

rand.index(g1, g2)
(7+7+6+6+6+5+5+8+8)/36/2
```

Application de l'indice de Rand à nos données de clustering. Le kmeans() avec k = 3 nous donne de concordance de 90,1%.

```{r}
rand.index(cl, cluster3$cluster)
```

La classification hiérarchique :

méthode single linkage

```{r}
dist(vars[, 1:2], diag = TRUE, method = "euclidean")-> distance
```

```{r}
library(fastcluster)
arbre <- hclust(distance, method = "average")
plot(arbre, labels = FALSE, main = "Dendrogramme")
```

```{r}
library(sparcl)
ColorDendrogram(arbre, y = cl, main="Single Linkage", xlab = "", sub = "", cex = .75)
```

```{r}
rand.index(cl, cutree(arbre, k=3))
solve_correspondance_arbre = solve_LSAP(table(tibble(cl, cutree(arbre, k=3))), maximum = TRUE)

conf_matrice_arbre = table(tibble(cl, cutree(arbre, k=3)))[, solve_correspondance_arbre]
conf_matrice_arbre
```

## Illustration avec 10 individus:

```{r}
cbind(X, cl) -> data_10

data_10 %>% as_tibble() %>% arrange(cl) %>% slice(1:3, 178:181, 598:600)-> data_10
cluster_10 = kmeans (data_10, 3, nstart = 50)
dist(data_10[,1:2], diag = TRUE, method = "euclidean")-> distance_10
arbre_10 <- hclust(distance_10, method = "average")
plot(arbre_10, main = "Dendrogramme")
ColorDendrogram(arbre_10, y = data_10$cl, main="Single Linkage", xlab = "", sub = "", cex = .75, labels = row.names(data_10)) -> graph_10_1

data_10 %>% as.data.frame() %>% ggplot(aes(x = V1, y = V2, label =row.names(data_10)))+
  geom_point(aes(color = factor(data_10$cl)), size = 2.5)+geom_text(hjust = 2)+
  theme_minimal() -> graph_10_2

cbind(graph_10_1, graph_10_2)
```

```{r}
library(dendextend)
library(circlize)

# Hierarchical clustering dendrogram
hc <- as.dendrogram(arbre)

# Circular dendrogram
circlize_dendrogram(hc,
                    labels_track_height = NA,
                    dend_track_height = 0.5,
                    labels = FALSE)
```

### kmeans - Lloyd

**Algo de Lloyd**

$$\begin{array}{l}
\textbf{Algorithme de Lloyd (K-Means)} \\
\hline
1.\ \textbf{Initialisation : } \text{Choisir } k \text{ points au hasard pour être les centres.} \\
2.\ \textbf{Boucle principale : } \textbf{Répéter tant qu'il y a des changements :} \\
\quad 3.\ \textbf{Assignation globale : } \text{Chaque point choisit le centre le plus} \\
\quad \quad \text{proche sans se soucier des autres points.} \\
\quad 4.\ \textbf{Attente : } \text{On attend que TOUS les points aient choisi leur groupe.} \\
\quad 5.\ \textbf{Mise à jour groupée : } \text{Une fois que tout le monde a fini de bouger,} \\
\quad \quad \text{on recalcule tous les nouveaux centres en une seule fois.} \\
6.\ \textbf{Convergence : } \text{Arrêter quand les centres ne bougent plus d'une étape à l'autre.} \\
\hline
\end{array}$$

```{r}
cluster3_lloyd = kmeans (vars [,1:2], 3, nstart = 50, algorithm = "Lloyd")
as_tibble(X) %>% ggplot(aes(x = V1, y=V2)) + geom_point(color = cluster3_lloyd$cluster) + theme_minimal() + ggtitle("Représentation des variables continues en fonction des groupes prédéfinis")
```

ESSAYER L4AUTRE METHODE

### Représentation de l'enveloppe convexe

```{r}
# 1. Combiner vos données, la couleur d'origine (cl) et les résultats du k-means
df <- as_tibble(X) %>%
  mutate(
    Couleur_Origine = cl,
    # On extrait les affectations aux clusters de l'objet kmeans en facteur
    Cluster_Kmeans = as.factor(cluster3_lloyd$cluster) 
  )

# 2. Calculer les points formant l'enveloppe convexe pour CHAQUE cluster k-means
# La fonction chull() renvoie les indices des points qui forment la bordure convexe
hulls <- df %>%
  group_by(Cluster_Kmeans) %>%
  slice(chull(V1, V2))

# 3. Créer le graphique combiné
ggplot(df, aes(x = V1, y = V2)) +
  # Étape A : Tracer les enveloppes convexes (polygones) des K-means
  # alpha = 0.3 permet de rendre la surface transparente pour voir les points
  geom_polygon(data = hulls, 
               aes(fill = Cluster_Kmeans, group = Cluster_Kmeans), 
               alpha = 0.3, color = "black", linetype = "dashed") +
  scale_fill_manual(values = c("#FAADAD", "#ADB4FA", "#ADFABA"))+
               
  # Étape B : Tracer les points avec leurs couleurs d'origine (groupes prédéfinis)
  geom_point(aes(color = factor(Couleur_Origine))) +
  
  # Esthétique
  theme_minimal() +
  ggtitle("Représentation des variables continues en fonction des groupes prédéfinis\net enveloppes convexes des K-means") +
  labs(fill = "Clusters K-means", color = "Groupes initiaux") 
```

```{r}
fviz_cluster(cluster3_lloyd, 
             data = vars[, 1:2], 
             ellipse.type = "convex",
             geom = "point", # "point" évite d'afficher le numéro de chaque ligne
             show.clust.cent = TRUE, # Affiche le centre des clusters (croix)
             main = "Représentation des clusters K-means")
```

## Clustering Methods Based

EXPLIQUER LE PRINCIPE

on est dans le cas multivariée

C'est le maximum de vraisemblance, avec le BIC le plus grand

BIC = log_vraisemblance - nombre de paramètre

Après on compare la simulation avec cette méthode

```{r}
#Fit the mbc model for a range of number of components, default 1 to 9 and all variance parameterisations on the continuous variables in the first two columns of the vars matrix
m1 = Mclust(vars[,1:2])
m1
#'Mclust' model object:
#  best model: ellipsoidal, equal orientation (VVE) with 3 components

#Look at the summary of the model
summary(m1)

#m1$parameters

```

```{r}
#----------------------------------------------------
#  Gaussian finite mixture model fitted by EM algorithm 
#----------------------------------------------------
  
#  Mclust VVE (ellipsoidal, equal orientation) model with 3 components:
  
#  log.likelihood   n df       BIC       ICL
#-2230.702 600 15 -4557.359 -4572.325

#Clustering table:
#  1   2   3 
#229 177 194 

#Look at the BIC, classification and other plots for this model
plot(m1)

# cross-classification table
#table(cl, m1$class)
```




# Bibliographie




